臺灣宜蘭地方法院民事判決
109年度訴字第230號
原      告  黃明珠  
被      告  林惠凌  
上列當事人間請求設置管線事件，本院於民國110年12月9日言詞
辯論終結，判決如下：
    主  文
被告應容忍並禁止妨礙原告就被告所有坐落宜蘭縣○○鄉○○段○○○
地號土地如附圖編號A-1所示面積三點〇五平方公尺之土地下方設
置及維護排水管線、電力管線、電線。
訴訟費用由原告負擔。
    事實及理由
一、按訴狀送達後，原告不得將原訴變更或追加他訴。但有下列
    各款情形之一者，不在此限：一、被告同意者。二、請求之
    基礎事實同一者。三、擴張或減縮應受判決事項之聲明者。
    四、因情事變更而以他項聲明代最初之聲明者。五、該訴訟
    標的對於數人必須合一確定時，追加其原非當事人之人為當
    事人者。六、訴訟進行中，於某法律關係之成立與否有爭執
    ，而其裁判應以該法律關係為據，並求對於被告確定其法律
    關係之判決者。七、不甚礙被告之防禦及訴訟之終結者。被
    告於訴之變更或追加無異議，而為本案之言詞辯論者，視為
    同意變更或追加。次按不變更訴訟標的，而補充或更正事實
    上或法律上之陳述者，非為訴之變更或追加，民事訴訟法第
    255條、第256條分別定有明文。經查，原告黃明珠起訴時原
    聲明：確認原告就被告所有宜蘭縣○○鄉○○段0000地號土地，
    如附圖所示編號A位置土地（面積12.32平方公尺）有通行權
    存在，應容忍原告在上開編號A位置土地範圍內有電線、排
    水管、管線安設權，被告不得為妨害原告通行之行為，嗣後
    於本院審理時依宜蘭縣羅東地政事務所測量之結果，更正訴
    之聲明為：被告應容忍並且禁止妨礙原告在宜蘭縣羅東地政
    事務所土地複丈成果圖編號A-1所示之土地下面設置排水管
    線、電力管線、電線，除減縮通行權之部分外，其餘僅為補
    充更正事實上之陳述，非屬訴之變更，揆諸前揭規定，並無
    不合，應予准許。
二、原告主張：坐落宜蘭縣○○鄉○○段000地號土地為原告所有，
    該土地並無適當道路可對外聯絡，而屬袋地，因原告計畫於
    宜蘭縣○○鄉○○段000地號土地上興建房屋，必須利用被告所
    有之宜蘭縣○○鄉○○段000地號土地通行，前經臺灣高等法院
    以106年度上字第806號判決確認原告就如附圖所示編號A範
    圍有通行權存在，被告不得妨害原告通行，惟原告興建房屋
    需有管線通過如附圖所示編號A範圍，至今尚未取得被告之
    同意，而如附圖所示之經過編號A-1土地實為對鄰地損害最
    小之方法，被告為如附圖所示編號A-1土地鄰地之所有權人
    ，依民法第786條之規定，有容忍原告通過其土地設置管線
    之義務，爰依民法第786條第1項之規定，提起本件訴訟等語
    ，並聲明：被告應容忍並禁止妨礙原告就被告所有坐落宜蘭
    縣○○鄉○○段000地號土地如附圖所示編號A-1號（面積3.05平
    方公尺）之土地下方設置排水管線、電力管線、電線。
三、被告則以：被告的土地在原告的前面，被告沒有妨礙原告，
    原告是做生意的人，原告本件請求只是為了要提高自己土地
    的價值，卻犧牲了被告的土地價值，沒有人會明明知道土地
    有糾紛，還擺明要在土地上蓋房子，前案土地通行權的部分
    ，有判原告應該要補償被告，但是原告都沒有補償被告，現
    在卻還要再畫1塊地給原告設置管線，感覺被告所有整塊地
    都是原告的等語置辯，並聲明求為判決：駁回原告之訴。
四、原告主張如附圖所示編號A-1設置位置乃屬對周圍地損害最
    小之處所及方法等情，則為被告所否認，並以前詞置辯，是
    本件所應審酌者厥為原告得否依民法第787條、第786條規定
    主張就如附圖所示編號A-1設置位置有排水管線、電力管線
    、電線安設權存在？茲論述如下：
  ㈠按土地所有人非通過他人之土地，不能設置電線、水管、瓦
    斯管或其他管線，或雖能設置而需費過鉅者，得通過他人土
    地之上下而設置之。但應擇其損害最少之處所及方法為之，
    民法第786條第1項定有明文。前揭管線安設權之主要目的，
    不僅專為調和個人所有之利害關係，且在充分發揮袋地之經
    濟效用，以促進物盡其用之社會整體利益，然其為所有人容
    忍義務之設，應於能達成上開社會利益之範圍內，盡量以將
    所有人之損害減至最低為必要。而是否為土地通常使用所必
    要之供通行範圍，應依土地位置、地勢、面積、用途及使用
    之實際現況定之。
　㈡按土地因與公路無適宜之聯絡，致不能為通常使用時，除因
    土地所有人之任意行為所生者外，土地所有人得通行周圍地
    以至公路，民法第787條第1項定有明文。所謂土地與公路無
    適宜之聯絡，致不能為通常使用之情形，並不以土地絕對不
    通公路為限，即不限於土地四周皆不通公路（袋地），或雖
    有他道可通公路，但其聯絡並不適宜，致不能為通常使用之
    情形，如費用過鉅，具有危險或非常不便（準袋地）者亦包
    括在內（最高法院84年度台上字第1479號判決意旨參照）。
    又所謂不能為通常使用，並不以該需通行之土地上有房屋或
    有人居住為必要，而係以土地使用現況為判斷標準。土地現
    狀是否不能為通常使用，應斟酌土地之形狀、面積、位置及
    用途定之。且其現有之聯絡是否為已足，應依現在使用土地
    之方法為判斷，並不以從來之使用方法為準。原告主張坐落
    宜蘭縣○○鄉○○段000地號土地為原告所有，該土地並無適當
    道路可對外聯絡，而屬袋地，因原告計畫於宜蘭縣○○鄉○○段
    000地號土地上興建房屋，必須利用被告所有之宜蘭縣○○鄉○
    ○段000地號土地通行，前經臺灣高等法院以106年度上字第8
    06號判決確認原告就如附圖所示編號A範圍有通行權存在，
    被告不得妨害原告通行等情，業據原告提出宜蘭縣羅東地政
    事務所土地複丈成果圖為證，並經本院調閱本院106年度訴
    字第122號、臺灣高等法院106年度上字第806號卷宗核閱屬
    實，且為被告所不爭執，堪信原告前開主張屬實。
　㈢原告主張其所有之宜蘭縣○○鄉○○段000地號土地，要興建建物
    ，需埋設排水管線、電力管線、電線於地下，顯非通過宜蘭
    縣○○鄉○○段000地號土地下，不能設置排水管線、電力管線
    、電線甚明，此有本院勘驗筆錄1份附卷可參（見本院卷第3
    17頁至第328頁），應堪認定。而排水管線、電力管線、電
    線等管線為現代生活之重要民生需求，依上開民法第786條
    第1項及第800條之1之規定，自可於非通過他人土地不能設
    置或雖能設置而需費過鉅時，通過他人土地上下而設置。再
    者，原告所有之宜蘭縣○○鄉○○段000地號土地為袋地，且原
    告對於被告所有宜蘭縣○○鄉○○段000地號如附圖所示編號A之
    部分有通行權，已如前述，則原告於該土地通行權範圍之下
    方架設上開管線，不但係屬損害最小之方法，且工程亦較為
    便利，亦不致造成被告二次損害，又將管線聚集，將管線鋪
    設之寬度限在0.5公尺內，堪認原告主張被告應容忍原告於
    如附圖所示編號A-1所示之土地內，設置排水管線、電力管
    線、電線等，並不得為任何妨礙原告設置前開管線之行為，
    為有理由。
　㈣另按民法第787條第2項後段固規定，有通行權人，對於通行
    地因此所受之損害，應支付償金，惟該償金係指補償土地所
    有權人不能使用土地之損害，必於有通行權者，行使其通行
    權後，始有是項損害之發生，與通行權無對價關係（最高法
    院76年度台上字第2646號民事裁判意旨參照）。且通行權人
    對於通行地因此所受損害，固應支付償金，且此項償金支付
    義務，於通行權確定時起即為通行人之法定負擔。惟償金之
    支付與通行權間並無對價關係，被通行之土地所有人如未於
    通行權之訴提起反訴請求，亦非不得於通行權訴訟確定後另
    行訴求給付（最高法院86年度台上字第3265號民事裁判意旨
    參照）。而本件被告雖另抗辯原告應給付償金等語，惟揆諸
    前揭說明，此種償金與原告管線設置權間並無對價或同時履
    行抗辯之關係，被告本不得以原告尚未支付償金為由，否認
    原告之管線設置權，是以關於償金部分，尚非屬本院應於本
    件訴訟應審理之範圍，併此敘明。 　　
五、綜上所述，本件原告依民法第786條第1項前段之規定，請求
    被告於主文第1項所示之範圍內，容忍原告設置排水管線、
    電力管線、電線，不得為任何妨礙之行為，為有理由，應予
    准許。
六、末按敗訴人之行為，按當時之訴訟程度，為伸張或防衛權利
    所必要者所生之費用，法院得酌量情形，命勝訴之當事人負
    擔其全部或一部，民事訴訟法第81條第2款定有明文。本件
    原告欲通行被告所有之土地，被告為防衛其財產權而不同意
    原告之請求，所為訴訟行為應在防衛其權利所必要之範圍，
    且於法院判決前，被告應供原告設置管線之範圍位置尚不明
    確，亦難認被告有不主動履行法定義務之情事，是若令提供
    土地讓原告設置管線之被告，再行負擔全部訴訟費用，恐非
    事理所平，爰依上開規定，命原告負擔本件訴訟費用，爰判
    決如主文第3項所示，併予說明之。　
七、訴訟費用負擔之依據：民事訴訟法第81條第2款。 
中　　華　　民　　國　　110 　年　　12　　月　　23　　日
               民事庭  法　官　張淑華                  
以上正本係照原本作成。
如對本判決上訴，須於判決送達後20日內向本院提出上訴狀。
如委任律師提起上訴者，應一併繳納上訴審裁判費。
中　　華　　民　　國　　110 　年　　12　　月　　23　　日
                       書記官　謝佩欣
附圖：宜蘭縣羅東地政事務所110年10月7日土地複丈成果圖